ACORDAO-COMPLETO-2432930

ACÓRDÃO 12492/2020 ATA 41/2020 - PRIMEIRA CÂMARA

VISTOS, relatados e discutidos estes autos de processo de tomada de contas especial instaurada pelo extinto Ministério do Desenvolvimento Agrário em razão da não comprovação da boa e regular gestão dos recursos repassados por força do Contrato de Repasse CR-0183.886-54/2005/MDA/Caixa,
ACORDAM os Ministros do Tribunal de Contas da União, reunidos em sessão da Primeira Câmara, ante as razões expostas pelo relator, em:
9.1. excluir da relação processual o sr. Paulo Henrique Sousa Santos (XXX.219.023-XX) , haja vista a inexistência de conduta ilícita e, por conseguinte, de responsabilidade imputável nas gestões em que atuou, consoante os elementos presentes nos autos;
9.2. com fundamento nos arts. 1º, inciso I, 16, inciso III, alíneas "a" e "c", da Lei 8.443/1992 c/c os arts. 19 e 23, inciso III, da mesma Lei, e com os arts. 1º, inciso I, 209, inciso III, 210 e 214, inciso III, do RITCU, julgar irregulares as contas da Associação Regional Integrada de Desenvolvimento Agroecológico Sustentável - Aridas (06.051.412/0001-37) e da sra. Creusimar Oliveira da Silva (XXX.901.897-XX) , condenando-as ao pagamento das quantias abaixo discriminadas, com a fixação do prazo de 15 (quinze) dias, a contar da notificação, para comprovarem, perante o Tribunal (art. 214, inciso III, alínea "a", do RITCU) , o recolhimento da dívida aos cofres do Tesouro Nacional, atualizada monetariamente e acrescida dos juros de mora, calculados a partir das datas indicadas, até a do efetivo recolhimento, na forma prevista na legislação em vigor: 
	DÉBITO /CRÉDITO
	DATA
	VALOR
EM REAIS

	D
	14/9/2006
	21.326,43

	D
	24/11/2006
	8.294,22

	D
	30/1/2009
	69.903,41

	C
	24/2/2017
	1.377,58

9.3. com fundamento nos arts. 1º, inciso I, 16, inciso III, alínea "a", da Lei 8.443/1992 c/c os arts. 19 e 23, inciso III, da mesma Lei, e nos arts. 1º, inciso I, 209, inciso I, e 214, inciso III, do RITCU, julgar irregulares as contas do sr. Pablo Enrique dos Santos Barbosa (XXX.895.523-XX) ;
9.4. aplicar, individualmente, à Associação Regional Integrada de Desenvolvimento Agroecológico Sustentável - Aridas (06.051.412/0001-37) e à sra. Creusimar Oliveira da Silva (XXX.901.897-XX) multa no valor de R$ 18.000,00 (dezoito mil reais) , nos termos do art. 57 da Lei 8.443/1992 c/c art. 267 do RITCU, fixando-lhes o prazo de quinze dias, a contar das notificações, para comprovarem, perante o Tribunal (art. 214, inciso III, alínea "a", do RITCU) , o recolhimento da dívida aos cofres do Tesouro Nacional, atualizada monetariamente desde a data do presente acórdão até a data do efetivo recolhimento, se for paga após o vencimento, na forma da legislação em vigor;
9.5. aplicar ao sr. Pablo Enrique dos Santos Barbosa (XXX.895.523-XX) multa no valor de R$ 15.000,00 (quinze mil reais) , nos termos dos arts. 19, parágrafo único, e 58, inciso I, da Lei 8.443/1992 c/c o art. 268, inciso I, do RITCU, fixando-lhe o prazo de quinze dias, a contar da notificação, para comprovar, perante o Tribunal (art. 214, inciso III, alínea "a", do RITCU) , o recolhimento da dívida aos cofres do Tesouro Nacional, atualizada monetariamente desde a data do presente acórdão até a data do efetivo recolhimento, se for paga após o vencimento, na forma da legislação em vigor;
9.6. autorizar, nos termos do art. 28, inciso II, da Lei 8.443/1992, a cobrança judicial da dívida, caso não seja atendida a notificação;
9.7. autorizar, caso solicitado, o pagamento das dívidas em até 36 (trinta e seis) parcelas mensais e consecutivas, nos termos do art. 26 da Lei 8.443/1992 c/c o art. 217 do RITCU, fixando o prazo de 15 (quinze) dias, a contar do recebimento da notificação, para comprovação perante o Tribunal do recolhimento da primeira parcela, e de 30 (trinta) dias, a contar da parcela anterior, para comprovação do recolhimento das demais parcelas, devendo incidir sobre cada valor mensal, atualizado monetariamente, os juros de mora devidos, na forma prevista na legislação em vigor;
9.8. alertar aos responsáveis que a inadimplência de qualquer parcela acarretará o vencimento antecipado do saldo devedor;
9.9. dar ciência da presente deliberação ao Procurador-Chefe da Procuradoria da República no Estado do Piauí, nos termos do § 3º do art. 16 da Lei 8.443/1992 c/c o § 7º do art. 209 do RITCU; e
9.10. dar ciência do presente acórdão aos responsáveis e à Secretaria Especial de Agricultura Familiar e do Desenvolvimento Agrário da Casa Civil da Presidência da República (Sead) , que sucedeu o Ministério do Desenvolvimento Agrário.

Tomada de contas especial instaurada em razão da omissão no dever de prestar contas de recursos recebidos por força de contrato de repasse cujo objeto era a capacitação e visitas de intercâmbio no Estado do Piauí.

Primeira Câmara

3. Interessado/Responsável:
3.1. Interessado: Ministério do Desenvolvimento Agrário (MDA)
3.2. Responsáveis: Associação Regional Integrada de Desenvolvimento Agroecológico Sustentável - Aridas (06.051.412/0001-37), Creusimar Oliveira da Silva (XXX.901.897-XX), Paulo Henrique Sousa Santos (XXX.219.023-XX) e Pablo Enrique dos Santos Barbosa (XXX.895.523-XX)

13.1. Ministros presentes: Walton Alencar Rodrigues (Presidente), Benjamin Zymler (Relator), Bruno Dantas e Vital do Rêgo.
13.2. Ministros-Substitutos presentes: Augusto Sherman Cavalcanti e Weder de Oliveira.

PABLO ENRIQUE DOS SANTOS BARBOSA

BENJAMIN ZYMLER

Adoto como relatório, com alguns ajustes de forma, a instrução elaborada no âmbito da Secretaria de Controle Externo de Tomada de Contas Especial (SecexTCE) , inserta à peça 35:
"INTRODUÇÃO
Trata-se de Tomada de Contas Especial (TCE) instaurada pelo Ministério do Desenvolvimento Agrário (MDA) em desfavor de Creusimar Oliveira da Silva (XXX.901.897-XX) , diretora administrativa (de 14/6/2008 a 19/6/2012) , Paulo Henrique Sousa Santos (XXX.219.023-XX) , diretor administrativo (de 20/6/2012 a 24/6/2014) e Pablo Enrique dos Santos Barbosa (XXX.895.523-XX) , diretor administrativo (de 25/6/2014 a 20/3/2019) , em virtude da não comprovação da boa e regular gestão dos recursos repassados por força do Contrato de Repasse CR-0183.886-54/2005/MDA/Caixa (Siafi 539266 - peça 3, p. 21-31) , em face da omissão no dever de prestar contas dos recursos destinados à execução de ações relativas ao Programa Pronat, tendo por objeto a 'capacitação e visitas de intercâmbio no Estado do Piauí', conforme Plano de Trabalho (PT, peça 2, p. 99-113) e Projeto de Atividades (PAT, peça 2, p. 123-138 e peça 3, p. 1-17) aprovados.
HISTÓRICO
O CR-018388654/2005 foi firmado prevendo transferências até o valor de R$ 100.530,00, sendo R$ 99.524,00 à conta do Concedente e R$ 1.006,00 referentes à contrapartida do Convenente, segundo a Cláusula Quarta (peça 3, p. 23) . Teve vigência inicial de 26/12/2005 a 7/12/2007 (Cláusula Décima Quarta) e, após dez prorrogações (peça 3, p. 35-67 e peça 4, p. 25) , o término passou a ser em 30/12/2016, sendo esta última data objeto da prorrogação de Termo Aditivo (peça 3, p. 53) , com mais 60 dias para a apresentação da prestação de contas (Cláusula Décima Primeira do CR, peça 3, p. 27) , ou seja, 28/2/2017. Os recursos foram liberados por meio da Ordem Bancária 2006OB900056, emitida em 23/2/2006 (peça 4, p. 28-29) , no valor de R$ 99.524,00, e os desbloqueios no Siafi estão resumidos na tabela a seguir:
	Tabela de Desbloqueios: Fonte Siafi (peça 4, p. 26) 

	Data do
desbloqueio
	Repasse
 (R$) 
	Contrapartida
 (R$) 
	Total
 (R$) 

	10/8/2006
	21.326,43
	215,57
	21.542,00

	21/11/2006
	8.294,16
	83,84
	8.378,00

	26/1/2009
	69.903,41
	706,59
	70.610,00

	Totais
	99.524,00
	1.006,00
	100.530,00

Não há registro de que o objeto tenha sido fiscalizado in loco; apenas o CR foi acompanhado pela Caixa, por meio do exame dos Relatórios de Execução de Atividades - REA  1 e 2 referentes às 1ª e 2ª parcelas, nos valores de R$ 21.542,00 e R$ 8.378,00, respectivamente (vide quadro retro) , cujas prestações parciais de contas foram aprovadas (vide Parecer Consubstanciado PA 184/2016 Gigovte/Caixa, peça 2, p. 13-15) . 
A prestação de contas final, referente à 3ª parcela, não foi apresentada; vale aqui citar trecho do mencionado parecer, para melhor entendimento:
'Neste contrato os desbloqueios são feitos antecipadamente conforme cronograma de desembolso do Plano de Atividades - PAT, homologado pelo MDA, sendo o desbloqueio da terceira parcela condicionado à prestação de contas da 1ª parcela, conforme a cláusula 6.1 do contrato de repasse. Por isso, a 2ª parcela foi desbloqueada sem a apresentação da prestação de contas parcial da 1ª parcela. Contudo, as prestações de contas parciais da 1ª e 2ª parcelas foram apresentadas concomitantemente como se fora um único desbloqueio e foram aprovadas antes do desbloqueio da 3ª parcela.'
Os saques da conta específica, entretanto, não ocorreram conforme cronograma de desembolso, mas de acordo com a seguinte tabela, consoante o mesmo parecer técnico consignou:
	Tabela de Saques

	Data do
desbloqueio
	Total
 (R$) 
	Data PCP
	Aprovada

	10/8/2006
	21.542,00
	5/1/2009
	Sim

	21/11/2006
	8.378,00
	5/1/2009
	Sim

	26/1/2009
	70.610,00
	Não apresentou
	Não apresentou

	Total
	100.530,00
		
O fundamento para a instauração da Tomada de Contas Especial, conforme apontado no Parecer Consubstanciado PA 184/2016 Gigovte/Caixa, peça 2, p. 13-15) , foi a não apresentação de prestação de contas e do REA 3. 
Por meio dos expedientes a seguir discriminados, a Caixa notificou os responsáveis da reprovação da prestação de contas, requerendo a devolução dos recursos.
	Tabela de Notificações aos Responsáveis

	Responsável
	Expediente
	Data
	Localização
Ofício
 (Peça 2, p.) 
	Ciência
	AR/Doc
 (Peça 2, p. 33) 

	Creusimar Oliveira da Silva
	Of. 2267/2015
	5/11/2015
	31
	20/11/2015
	33

	Paulo Henrique Sousa Santos
	Of. 2287/2015
	5/11/2015
	35
	19/11/2015
	37

	Pablo Enrique dos Santos Barbosa
	Of. 2288
	5/11/2015
	39
	Não houve
	-

		Edital
	3/12/2015
	41
	3/12/2015
	41

Diante do não saneamento das irregularidades apontadas e da não devolução dos recursos, instaurou-se a Tomada de Contas Especial. No Relatório de Tomada de Contas Especial (peça 4, p. 50-54) , conclui-se que o prejuízo importaria no valor parcial dos recursos repassados, relativos à 3ª parcela (R$ 69.903,41) , imputando-se a responsabilidade aos dirigentes nominados no quadro retro, em razão da posição de gestora, para a primeira responsável, e de sucessores (princípio da continuidade administrativa) , para os outros dois responsáveis.
O Relatório de Auditoria 58/2018-0726437, da Secretaria de Controle Interno da Presidência da República (peça 4, p. 57-59) , também chegou às mesmas conclusões. Após serem emitidos o Certificado de Auditoria, o Parecer do Dirigente e o Pronunciamento Ministerial (peça 4, p. 60-63 e 65) , o processo foi remetido a esse Tribunal.
 Diante do exposto, na instrução presente na peça 11 foi proposto:
63.1 'Incluir na relação processual a Associação Regional Integrada de Desenvolvimento Agroecológico Sustentável - Aridas (06.051.412/0001-37) ;
63.2 Excluir da relação processual o sr. Paulo Henrique Sousa Santos (XXX.219.023-XX) ;
63.3 Realizar a CITAÇÃO solidária dos responsáveis a seguir discriminados, com fundamento nos arts. 10, § 1º, e 12, incisos I e II, da Lei 8.443/1992 c/c o art. 202, incisos I e II, do RI/TCU, para que, no prazo de quinze dias, apresentem alegações de defesa e/ou recolham, aos cofres do Tesouro Nacional, as quantias abaixo indicadas, atualizadas monetariamente a partir das respectivas datas de ocorrência até o efetivo recolhimento, abatendo-se, na oportunidade, as quantias eventualmente ressarcidas, na forma da legislação em vigor, em decorrência da irregularidade descrita abaixo:
63.3.1 Irregularidade: não comprovação da boa e regular gestão dos recursos públicos decorrente da omissão no dever de prestar contas dos recursos repassados no Contrato de Repasse CR-0183.886-54/2005/MDA/Caixa (Siafi 539266) , celebrado entre a União, por meio da Caixa Econômica Federal (Caixa) e a Associação Regional Integrada de Desenvolvimento Agroecológico Sustentável (Aridas) , evidenciada pela não apresentação da documentação necessária à homologação do Relatório de Execução de Atividade - REA 03.
63.3.2 Dispositivos violados: Constituição da República Federativa do Brasil, arts. 37, caput, e 70, parágrafo único; Decreto-Lei 200/1967, art. 93; IN-STN 1/1997, art. 28; Contrato de Repasse 0183.886-54/2005/MDA/Caixa, Cláusula Décima Primeira, item 11.
63.3.3 Valor original do débito e data de origem:
	DÉBITO /CRÉDITO
	DATA
	VALOR
EM REAIS

	D
	14/9/2006
	21.326,43

	D
	24/11/2006
	8.294,22

	D
	30/1/2009
	69.903,41

	C
	24/2/2017
	1.377,58

63.3.4 Valor do débito atualizado até 26/3/2019: R$ 184.054,23 (Demonstrativo à peça 10) ;
63.3.5 Responsáveis solidários:
63.3.5.1 Associação Regional Integrada de Desenvolvimento Agroecológico Sustentável - Aridas (06.051.412/0001-37) :
63.3.5.1.1 Conduta: omitir-se de apresentar o Relatório de Execução de Atividades alusivo à 3ª parcela (REA 03) dos recursos disponibilizados por meio do Contrato de Repasse 0183.886-54/2005/MDA/Caixa, deixando de demonstrar que os recursos federais recebidos foram utilizados na finalidade prevista, não comprovando sua correta aplicação, não conferindo funcionalidade ao objeto nem o atingimento dos objetivos sociais constante do Plano de Trabalho e do Projeto de Atividades;
63.3.5.1.2 Nexo de causalidade: a conduta descrita impediu o estabelecimento do nexo causal entre as possíveis despesas efetuadas e os recursos recebidos no âmbito do contrato de repasse, resultando em presunção de dano ao erário;
63.3.5.1.3 Culpabilidade: não há excludentes de ilicitude, de culpabilidade ou de punibilidade; é razoável supor que a entidade, por meio de seus representantes legais, tinha consciência da ilicitude de sua conduta; era exigível da entidade, por meio de seus representantes legais, conduta diversa daquela que foi adotada, qual seja, demonstrar que os recursos federais recebidos foram utilizados na finalidade prevista, apresentando o Relatório de Execução de Atividades alusivo à 3ª parcela dos recursos disponibilizados (REA 03) e comprovando sua correta aplicação, conferindo funcionalidade ao objeto e o atingimento dos objetivos sociais constante do Plano de Trabalho e do Projeto de Atividades.
63.3.5.2 Sra. Creusimar Oliveira da Silva (XXX.901.897-XX) , dirigente da Aridas (diretora administrativa/Presidente) , Gestões III (14/6/2008 a 19/6/2010) e IV (de 20/6/2010 a 19/6/2012) :
63.3.5.2.1 Conduta: omitir-se de apresentar o Relatório de Execução de Atividades alusivo à 3ª parcela (REA 03) dos recursos disponibilizados por meio do Contrato de Repasse 0183.886-54/2005/MDA/Caixa, deixando de demonstrar que os recursos federais recebidos foram utilizados na finalidade prevista, não comprovando sua correta aplicação, não conferindo funcionalidade ao objeto nem o atingimento dos objetivos sociais constante do Plano de Trabalho e do Projeto de Atividades;
63.3.5.2.2 Nexo de causalidade: a conduta descrita impediu o estabelecimento do nexo causal entre as possíveis despesas efetuadas e os recursos recebidos no âmbito do contato de repasse, resultando em presunção de dano ao erário;
63.3.5.2.3 Culpabilidade: não há excludentes de ilicitude, de culpabilidade ou de punibilidade; é razoável supor que a responsável tinha consciência da ilicitude de sua conduta; era exigível da responsável conduta diversa daquela que foi adotada, qual seja, demonstrar que os recursos federais recebidos foram utilizados na finalidade prevista, apresentando o Relatório de Execução de Atividades alusivo à 3ª parcela dos recursos disponibilizados (REA 03) e comprovando sua correta aplicação, conferindo funcionalidade ao objeto e o atingimento dos objetivos sociais constante do Plano de Trabalho e do Projeto de Atividades.
63.4 realizar a AUDIÊNCIA do Sr. Pablo Enrique dos Santos Barbosa (XXX.895.523-XX) , dirigente da Aridas (diretor administrativo/Presidente) , Gestão VI (25/6/2014 a 19/3/2017) e Gestão VII (20/3/2017 a 20/3/2019) , com fundamento nos arts. 10, § 1º, e 12, incisos I e III, da Lei 8.443/1992, c/c o art. 202, incisos I e III, do RI/TCU, para que, no prazo de quinze dias, apresente razões de justificativa quanto à seguinte constatação:
63.4.1 Irregularidade: não comprovação da boa e regular gestão dos recursos públicos decorrente da omissão no dever de prestar contas dos recursos repassados no Contrato de Repasse CR-0183.886-54/2005/MDA/Caixa (Siafi 539266) , celebrado entre a União, por meio da Caixa Econômica Federal (Caixa) e a Associação Regional Integrada de Desenvolvimento Agroecológico Sustentável (Aridas) , evidenciada pelo não cumprimento do prazo originalmente estipulado para prestação de contas dos recursos disponibilizados, que expirou em 28/2/2017;
63.4.2 Dispositivos violados: Constituição da República Federativa do Brasil, arts. 37, caput, e 70, parágrafo único; Decreto-Lei 200/1967, art. 93; IN-STN 1/1997, art. 28; Contrato de Repasse 0183.886-54/2005/MDA/Caixa, Cláusula Décima Primeira, item 11
63.4.3 Conduta: descumprir o prazo originalmente estipulado para prestação de contas dos recursos federais disponibilizados pelo Contrato de Repasse 0183.886-54/2005/MDA/Caixa, que se encerrou em 28/2/2017;
63.4.4 Nexo de causalidade: a conduta adotada impediu de se comprovar o nexo entre o objeto pactuado no contrato de repasse e os recursos destinados a esse ajuste, de modo que se caracterizou a impossibilidade de se aferir sua boa e regular gestão;
63.4.5 Culpabilidade: não há excludentes de ilicitude, de culpabilidade e de punibilidade; é razoável supor que o responsável tinha consciência da ilicitude de sua conduta; era exigível conduta diversa da praticada, qual seja, desincumbir-se do seu dever por meio da apresentação da prestação de contas no prazo e forma devidos;
Informar aos responsáveis solidários que, caso venham a ser condenados pelo Tribunal, os débitos ora apurados serão acrescidos de juros de mora, nos termos do § 1º do art. 202 do RI/TCU.'
Em cumprimento ao pronunciamento da unidade (peça 37) , foram efetuadas citação e audiência dos responsáveis, nos moldes adiante:
	A) ASSOCIACAO REGIONAL INTEGRADA DE DESENVOLVIMENTO AGROECOLOGICO SUSTENTAVEL - ARIDAS - (citação) 
Comunicação: Ofício 9.197/2019-Secomp-2 -  peça 24
Data da Expedição: 13/11/2019
Devolvido sob a rubrica 'não procurado'
Origem: Base de Dados da Receita Federal do Brasil 
Comunicação: Ofício 4.926/2019-SecexTCE - peça 18
Data da Expedição: 10/7/2019
Devolvido sob a rubrica 'não procurado'
Origem: Base de Dados da Receita Federal do Brasil
Comunicação: Ofício 15.087/2929-Secomp-4 - peça 32
Data da Expedição: 21/4/2020
Devolvido sob a rubrica 'mudou-se'
Origem: Base de Dados da Receita Federal do Brasil
Comunicação: Ofício 3.457/2020-Secomp4 - peça 27
Data da Expedição: 24/2/2020
Devolvido sob a rubrica 'número inexistente'
Origem: Base de Dados da Receita Federal do Brasil
Comunicação: Edital 475/2020-TCU/Seproc - peça 30
Edital realizado no dia 13/4/2020
Edital publicado no D.O.U. de 17/4/2020
B) PABLO ENRIQUE DOS SANTOS BARBOSA - (audiência) 
Comunicação: Ofício 4.925/2019-Secex-TCE - peça 20
Data da Expedição: 10/7/2019
Data da ciência: 17/7/2019, peça 21
Origem: Base de Dados da Receita Federal do Brasil
C) CREUSIMAR OLIVEIRA DA SILVA - (citação) 
Comunicação: Ofício 4.927/2019-Secex-TCE - peça 19
Data da Expedição: 10/7/2019
Data da ciência: 17/7/2019, peça 22.
Origem: Base de Dados da Receita Federal do Brasil
	
 Conforme Despacho de Conclusão das Comunicações Processuais (peça 34) , as providências inerentes às comunicações processuais foram concluídas. Transcorrido o prazo regimental, os responsáveis Creusimar Oliveira da Silva, Associação Regional Integrada de Desenvolvimento Agroecológico Sustentável - Aridas e Pablo Enrique dos Santos Barbosa permaneceram silentes, devendo ser considerados revéis, nos termos do art. 12, § 3º, da Lei 8.443/1992.
EXAME TÉCNICO
Da validade das notificações:
13.	Preliminarmente, cumpre tecer breves considerações sobre a forma como são realizadas as comunicações processuais no TCU. A esse respeito, destacam-se o art. 179 do RITCU (Resolução 155, de 4/12/2002) e o art. 4º, inciso III, § 1º, da Resolução TCU 170, de 30 de junho de 2004, in verbis:
'Art. 179. A citação, a audiência ou a notificação, bem como a comunicação de diligência, farse-ão:
I - mediante ciência da parte, efetivada por servidor designado, por meio eletrônico, fac-símile, telegrama ou qualquer outra forma, desde que fique confirmada inequivocamente a entrega da comunicação ao destinatário;
II - mediante carta registrada, com aviso de recebimento que comprove a entrega no endereço do destinatário;
III - por edital publicado no Diário Oficial da União, quando o seu destinatário não for localizado; (...) '
'Art. 3º As comunicações serão dirigidas ao responsável, ou ao interessado, ou ao dirigente de órgão ou entidade, ou ao representante legal ou ao procurador constituído nos autos, com poderes expressos no mandato para esse fim, por meio de:
I - correio eletrônico, fac-símile ou telegrama;
II - servidor designado;
III - carta registrada, com aviso de recebimento;
IV - edital publicado no Diário Oficial da União, quando o seu destinatário não for localizado, nas hipóteses em que seja necessário o exercício de defesa.'
'Art. 4º. Consideram-se entregues as comunicações:
I - efetivadas conforme disposto nos incisos I e II do artigo anterior, mediante confirmação da ciência do destinatário;
II - realizadas na forma prevista no inciso III do artigo anterior, com o retorno do aviso de recebimento, entregue comprovadamente no endereço do destinatário;
III - na data de publicação do edital no Diário Oficial da União, quando realizadas na forma prevista no inciso IV do artigo anterior.
§ 1º O endereço do destinatário deverá ser previamente confirmado mediante consulta aos sistemas disponíveis ao Tribunal ou a outros meios de informação, a qual deverá ser juntada ao respectivo processo. (...) '
14. Bem se vê, portanto, que a validade da citação via postal não depende de que o aviso de recebimento seja assinado pelo próprio destinatário da comunicação, o que dispensa, no caso em tela, a entrega do AR em 'mãos próprias'. A exigência da norma é no sentido de o Tribunal verificar se a correspondência foi entregue no endereço correto, residindo aqui a necessidade de certeza inequívoca. 
 Não é outra a orientação da jurisprudência do TCU, conforme se verifica dos julgados a seguir transcritos:
'São válidas as comunicações processuais entregues, mediante carta registrada, no endereço correto do responsável, não havendo necessidade de que o recebimento seja feito por ele próprio' (Acórdão 3648/2013-TCU-Segunda Câmara, Relator Ministro JOSÉ JORGE) ;
'É prescindível a entrega pessoal das comunicações pelo TCU, razão pela qual não há necessidade de que o aviso de recebimento seja assinado pelo próprio destinatário. Entregandose a correspondência no endereço correto do destinatário, presume-se o recebimento da citação' (Acórdão 1019/2008-TCU-Plenário, Relator Ministro BENJAMIN ZYMLER) ;
'As comunicações do TCU, inclusive as citações, deverão ser realizadas mediante Aviso de Recebimento - AR, via Empresa Brasileira de Correios e Telégrafos, bastando para sua validade que se demonstre que a correspondência foi entregue no endereço correto' (Acórdão 1.526/2007Plenário, Relator Ministro AROLDO CEDRAZ) .
 A validade do critério de comunicação processual do TCU foi referendada pelo Supremo Tribunal Federal, nos termos do julgamento do MS-AgR 25.816/DF, por meio do qual se afirmou a desnecessidade da ciência pessoal do interessado, entendendo-se suficiente a comprovação da entrega do 'AR' no endereço do destinatário:
'Ementa: agravo regimental. Mandado de segurança. Desnecessidade de intimação pessoal das decisões do tribunal de contas da união. art. 179 do regimento interno do TCU. Intimação do ato impugnado por carta registrada, iniciado o prazo do art. 18 da lei nº 1.533/51 da data constante do aviso de recebimento. Decadência reconhecida. Agravo improvido.
O envio de carta registrada com aviso de recebimento está expressamente enumerado entre os meios de comunicação de que dispõe o Tribunal de Contas da União para proceder às suas intimações.
O inciso II do art. 179 do Regimento Interno do TCU é claro ao exigir apenas a comprovação da entrega no endereço do destinatário, bastando o aviso de recebimento simples.'
Da revelia dos responsáveis 
 No caso vertente, as notificações dos responsáveis Creusimar Oliveira da Silva e Pablo Enrique dos Santos Barbosa se deram em endereços constantes nos sistemas CPF e CNPJ da Receita, A entrega dos ofícios citatórios nesses endereços ficou comprovada, conforme atestam os avisos de recebimento presentes nas peças 22 e 21.
Quanto à Aridas, tentou-se notificá-la por 4 vezes, sem sucesso, conforme se verifica no item 11 desta instrução. Em consequência houve a notificação no Diário Oficial da União.
Nos processos do TCU, a revelia não leva à presunção de que seriam verdadeiras todas as imputações levantadas contra os responsáveis, diferentemente do que ocorre no processo civil, em que a revelia do réu opera a presunção da verdade dos fatos narrados pelo autor (Acórdão 1009/2018-TCU-Plenário, Relator: BRUNO DANTAS; 2.369/2013-Plenário, Relator: BENJAMIN ZYMLER; e 2.449/2013-Plenário, Relator: BENJAMIN ZYMLER) . Dessa forma, a avaliação da responsabilidade do agente não pode prescindir da prova existente no processo ou para ele carreada. 
Ao não apresentarem sua defesa, os responsáveis deixaram de produzir prova da regular aplicação dos recursos sob sua responsabilidade, em afronta às normas que impõem aos gestores públicos a obrigação legal de, sempre que demandados pelos órgãos de controle, apresentar os documentos que demonstrem a correta utilização das verbas públicas, a exemplo do contido no art. 93 do Decreto-Lei 200/1967: 'Quem quer que utilize dinheiros públicos terá de justificar seu bom e regular emprego na conformidade das leis, regulamentos e normas emanadas das autoridades administrativas competentes.' 
Mesmo as alegações de defesa não sendo apresentadas, considerando o princípio da verdade real que rege esta Corte, procurou-se buscar, em manifestações dos responsáveis na fase interna desta Tomada de Contas Especial, se havia algum argumento que pudesse ser aproveitado a seu favor, fato não observado.
Em se tratando de processo em que a parte interessada não se manifestou acerca das irregularidades imputadas, não há elementos para que se possa efetivamente aferir e reconhecer a ocorrência de boa-fé na conduta dos responsáveis, podendo este Tribunal, desde logo, proferir o julgamento de mérito pela irregularidade das contas, conforme os termos dos §§ 2º e 6º do art. 202 do RITCU (Acórdão 2064/2011-TCU-Primeira Câmara (relator: Ubiratan Aguiar) , 6.182/2011-1ª Câmara (relator: Weber de Oliveira) , 4.072/2010-1ª Câmara (Relator: Valmir Campelo) , 1.189/2009-1ª Câmara (Relator: Marcos Bemquerer) , 731/2008-Plenário (Relator: Aroldo Cedraz) .
Dessa forma, os responsáveis devem ser considerados revéis, nos termos do art. 12, § 3º, da Lei 8.443/1992, devendo as contas serem julgadas irregulares, condenando a sra. Creusimar Oliveira da Silva e a Associação Regional Integrada de Desenvolvimento Agroecológico Sustentável - Aridas ao débito apurado e aplicando-lhe a multa prevista no art. 57 da Lei 8.443/1992, e aplicando ao sr. Pablo Enrique dos Santos Barbosa a multa prevista no art. 58 da Lei 8.443/1992.
Prescrição da Pretensão Punitiva
Vale ressaltar que a pretensão punitiva do TCU, conforme Acórdão 1441/2016-TCU-Plenário, Relator: Benjamin Zymler, que uniformizou a jurisprudência acerca dessa questão, subordina-se ao prazo geral de prescrição indicado no art. 205 do Código Civil, que é de dez anos, contado da data de ocorrência da irregularidade sancionada, nos termos do art. 189 do Código Civil, sendo este prazo interrompido pelo ato que ordenar a citação, a audiência ou a oitiva dos responsáveis.
No caso em exame, não ocorreu a prescrição, uma vez que a irregularidade sancionada ocorreu em 28/2/2017 e o ato de ordenação da citação ocorreu em 3/6/2019, peça 12.
CONCLUSÃO
Em face da análise promovida na seção 'Exame Técnico', verifica-se que os responsáveis não lograram comprovar a boa e regular aplicação dos recursos, instados a se manifestar, optaram pelo silêncio, configurando a revelia, nos termos do § 3º do art. 12 da Lei 8.443/1992. Ademais, inexistem nos autos elementos que demonstrem a boa-fé dos responsáveis ou a ocorrência de outras excludentes de culpabilidade.
Vale ressaltar que a jurisprudência pacífica nesta Corte é no sentido da imprescritibilidade das ações de ressarcimento ao erário (Súmula TCU 282) . Dessa forma, identificado dano ao erário, devese instaurar e julgar o processo de tomada de contas especial para responsabilizar seus agentes causadores, respeitando o direito ao contraditório e à ampla defesa, independentemente de quando ocorreram os atos impugnados.
Verifica-se também que não houve a prescrição da pretensão punitiva, conforme análise já realizada.
Tendo em vista que não constam dos autos elementos que permitam reconhecer a boa-fé dos responsáveis, sugere-se que as suas contas sejam julgadas irregulares, nos termos do art. 202, § 6º, do RITCU, com a imputação do débito atualizado monetariamente e acrescido de juros de mora à sra. Creusimar Oliveira da Silva e à Associação Regional Integrada de Desenvolvimento Agroecológico Sustentável - Aridas, nos termos do art. 202, § 1º, do RITCU, descontado o valor eventualmente recolhido, e com a aplicação da multa prevista no art. 57 da Lei 8.443/1992, bem como quanto ao sr. Pablo Enrique dos Santos Barbosa, com a aplicação da multa prevista no art. 58, inciso I, da Lei 8.443/1992.
PROPOSTA DE ENCAMINHAMENTO
Diante do exposto, submetemos os autos à consideração superior, propondo ao Tribunal:
a) considerar revéis a Associação Regional Integrada de Desenvolvimento Agroecológico Sustentável - Aridas (06.051.412/0001-37) ; a sra. Creusimar Oliveira da Silva (XXX.901.897-XX) e o sr. Pablo Enrique dos Santos Barbosa (XXX.895.523-XX) , para todos os efeitos, dando-se prosseguimento ao processo, com fulcro no art. 12, § 3º, da Lei 8.443/1992; 
b) excluir da relação processual o Sr. Paulo Henrique Sousa Santos (XXX.219.023-XX) , haja vista a inexistência de conduta ilícita e, por conseguinte, de responsabilidade imputável nas gestões em que atuou, consoante os elementos presentes nos autos (tópico III-d da instrução presente na peça 11) ;
c) julgar irregulares, nos termos dos arts. 1º, inciso I, 16, inciso III, alíneas 'a' e 'c', da Lei 8.443/1992, c/c os arts. 19 e 23, inciso III, da mesma Lei, as contas da Associação Regional Integrada de Desenvolvimento Agroecológico Sustentável - Aridas (06.051.412/0001-37) ; da sra. Creusimar Oliveira da Silva (XXX.901.897-XX) e do sr. Pablo Enrique dos Santos Barbosa (XXX.895.523-XX) ;
d) condenar a Associação Regional Integrada de Desenvolvimento Agroecológico Sustentável - Aridas (06.051.412/0001-37) e a sra. Creusimar Oliveira da Silva (XXX.901.897-XX) , solidariamente, ao pagamento das importâncias a seguir especificadas, atualizadas monetariamente e acrescidas dos juros de mora, calculadas a partir das datas discriminadas até a data da efetiva quitação do débito, fixando-lhes o prazo de quinze dias, para que comprovem, perante o Tribunal, o recolhimento das referidas quantias aos cofres do Tesouro Nacional, nos termos do art. 23, inciso III, alínea 'a', da citada lei, c/c o art. 214, inciso III, alínea 'a', do RITCU. 
	DÉBITO /CRÉDITO
	DATA
	VALOR
EM REAIS

	D
	14/9/2006
	21.326,43

	D
	24/11/2006
	8.294,22

	D
	30/1/2009
	69.903,41

	C
	24/2/2017
	1.377,58

e) aplicar, individualmente, à Associação Regional Integrada de Desenvolvimento Agroecológico Sustentável - Aridas (06.051.412/0001-37) e à sra. Creusimar Oliveira da Silva (XXX.901.897-XX) , a multa prevista no art. 57 da Lei 8.443/1992 c/c o art. 267 do RITCU, fixando-lhes o prazo de quinze dias, a contar da notificação, para que comprovem, perante o Tribunal (art. 214, III, alínea 'a', do RITCU) , o recolhimento das dívidas aos cofres do Tesouro Nacional, atualizada monetariamente desde a data do acórdão que vier a ser proferido por este Tribunal até a do efetivo recolhimento, se pagas após o vencimento, na forma da legislação em vigor;
f) aplicar ao sr. Pablo Enrique dos Santos Barbosa (XXX.895.523-XX) a multa prevista no art. 58, inciso I, da Lei 8.443/1992 fixando-lhe o prazo de quinze dias, a contar da notificação, para que comprove, perante o Tribunal (art. 214, III, alínea 'a', do RITCU) , o recolhimento da dívida aos cofres do Tesouro Nacional, atualizada monetariamente desde a data do acórdão que vier a ser proferido por este Tribunal até a do efetivo recolhimento, se pagas após o vencimento, na forma da legislação em vigor;
g) autorizar, desde logo, a cobrança judicial das dívidas, caso não atendidas as notificações, na forma do disposto no art. 28, inciso II, da Lei 8.443/1992;
h) autorizar também, desde logo, se requerido, com fundamento no art. 26 da Lei 8.443, de 1992, c/c o art. 217, §§ 1º e 2º do RITCU, o parcelamento das dívidas em até 36 parcelas, incidindo, sobre cada parcela, corrigida monetariamente, os correspondentes acréscimos legais, fixando-lhe o prazo de quinze dias, a contar do recebimento da notificação, para comprovar, perante o Tribunal, o recolhimento da primeira parcela, e de trinta dias, a contar da parcela anterior, para comprovar os recolhimentos das demais parcelas, devendo incidir, sobre cada valor mensal, atualizado monetariamente, os juros de mora devidos, no caso do débito, na forma prevista na legislação em vigor, alertando os responsáveis de que a falta de comprovação do recolhimento de qualquer parcela importará o vencimento antecipado do saldo devedor, nos termos do § 2º do art. 217 do RITCU;
i) enviar cópia do acórdão a ser prolatado, bem como do Relatório e do Voto que o fundamentarem à Procuradoria da República no Estado do Piauí, nos termos do § 3º do art. 16 da Lei 8.443/1992, c/c o § 7º do art. 209 do RITCU, para adoção das medidas cabíveis; e
j) enviar cópia do acórdão que vier a ser proferido ao Ministério do Desenvolvimento Agrário e aos responsáveis, para ciência, informando que a presente deliberação, acompanhada do relatório e do voto que a fundamenta, está disponível para a consulta no endereço www.tcu.gov.br/acordaos.'
2.	O Diretor e o Secretário da SecexTCE ratificaram a instrução acima (peças 36 e 37) .
3.	O representante do Ministério Público junto ao Tribunal de Contas da União (MP/TCU) , em sua intervenção regimental, acolheu o encaminhamento alvitrado pela unidade técnica (peça 38) .
É o relatório.

não há

Procurador Marinus Eduardo De Vries Marsico

TOMADA DE CONTAS ESPECIAL. CONTRATO DE REPASSE. CAPACITAÇÃO NO ÂMBITO DO PROGRAMA PRONAT. OMISSÃO NO DEVER DE PRESTAR CONTAS. CITAÇÃO. AUDIÊNCIA. REVELIA. CONTAS IRREGULARES. DÉBITO. MULTA. CIÊNCIA.

TOMADA DE CONTAS ESPECIAL (TCE)

Em exame, processo de tomada de contas especial instaurada pelo extinto Ministério do Desenvolvimento Agrário (MDA) em desfavor da sra. Creusimar Oliveira da Silva e dos srs. Paulo Henrique Sousa Santos e Pablo Enrique dos Santos Barbosa, todos diretores administrativos da Associação Regional Integrada de Desenvolvimento Agroecológico Sustentável (Aridas) .
2.	O fundamento para a tomada de contas especial foi a não comprovação da boa e regular gestão dos recursos repassados por força do Contrato de Repasse CR-0183.886-54/2005/MDA/Caixa, em face da omissão no dever de prestar contas dos recursos destinados à execução de ações relativas ao Programa Pronat. 
3.	O objeto do ajuste era a execução de capacitação e visitas de intercâmbio no Estado do Piauí, conforme plano de trabalho. A vigência inicial do ajuste abrangeu o período de 26/12/2005 a 7/12/2007 e, após dez prorrogações, o término passou a ser a data de 30/12/2016, com mais 60 dias para a apresentação da prestação de contas, ou seja, 28/2/2017.
4.	O contrato celebrado previu transferências até o valor de R$ 100.530,00, sendo R$ 99.524,00 à conta do concedente e R$ 1.006,00 referentes à contrapartida do convenente. Os recursos foram liberados por meio da Ordem Bancária 2006OB900056, emitida em 23/2/2006 (peça 4, p. 28-29) , no valor de R$ 99.524,00.
5.	Do que consta dos autos, não houve fiscalização in loco e a execução contratual foi acompanhada pela Caixa Econômica Federal (CEF) por meio do exame dos Relatórios de Execução de Atividades (REA) 1 e 2, referentes à primeira e à segunda parcelas, nos valores de R$ 21.542,00 e R$ 8.378,00, respectivamente. Essas prestações de contas parciais foram aprovadas (vide Parecer Consubstanciado PA 184/2016 Gigovte/Caixa à peça 2, p. 13-15) . A prestação de contas final, referente à terceira parcela, não foi apresentada.
6.	Para melhor contextualizar a forma como se deram os desbloqueios dos recursos, destaca-se trecho do parecer supracitado (peça 2, p. 13) , in verbis:
	"1.3. Neste contrato, os desbloqueios são feitos antecipadamente conforme cronograma de desembolso do Plano de Atividades - PAT, homologado pelo MDA, sendo o desbloqueio da terceira parcela condicionado à prestação de contas da 1ª parcela, conforme a cláusula 6.1 do contrato de repasse. Por isso, a 2ª parcela foi desbloqueada sem a apresentação da prestação de contas parcial da 1ª parcela. Contudo, as prestações de contas parciais da 1ª e 2ª parcelas foram apresentadas concomitantemente como se fora um único desbloqueio e foram aprovadas antes do desbloqueio da 3ª parcela".
7.	O Relatório de Tomada de Contas Especial 143/2018 (peça 4, p. 33-37) indicou a ocorrência de dano ao erário correspondente a R$ 69.903,41 em razão da omissão no dever de prestar contas e da não apresentação do Relatório de Execução de Atividades (REA) 3.
8.	A responsabilidade foi solidariamente imputada à sra. Creusimar Oliveira da Silva, diretora administrativa da Aridas no período de 14/6/2008 a 19/6/2012, ao sr. Paulo Henrique Sousa Santos, diretor administrativo de 20/6/2012 a 24/6/2014, e ao sr. Pablo Enrique dos Santos Barbosa, diretor administrativo de 25/6/2014 a 20/3/2019.
9.	O controle interno anuiu a esse posicionamento (peça 4, p. 62-63) .
II
10.	Nesta Corte de Contas, em instrução preliminar, a SecexTCE fez as seguintes considerações:
	a) ao mesmo tempo em que menciona que as atividades relativas à primeira e segunda parcelas foram consideradas satisfatórias, a área técnica do órgão concedente consignou que: (i) as obras tiveram início em 12/7/2006; (ii) houve a execução parcial - de 29% (não houve apresentação de relatório de execução de atividades relativo à terceira parcela) ; e (iii) com o percentual executado e no estágio atual em que as obras se encontram, o objeto não apresenta funcionalidade, não atingindo, portanto, o objetivo social proposto no plano de trabalho (peça 4, p. 34) ; e
	b) a integralidade dos recursos foi repassada à entidade beneficiária.
11.	Assim, a unidade técnica entendeu que, ao valor correspondente à terceira parcela liberada, de R$ 69.903,41 (débito apurado na fase interna desta TCE) , deveriam ser também somados os valores referentes à primeira e à segunda parcelas. O débito, portanto, deveria equivaler ao montante integralmente repassado, abatidas eventuais devoluções.
12.	Quanto à identificação dos responsáveis e à individualização das condutas, a SecexTCE elaborou quadro no qual, com base nos extratos bancários da conta corrente e nos demais dados, são consignados os períodos que compreendem as despesas efetuadas e as respectivas gestões: 
	Tabela de Gastos e Gestões

	Débito
	Data de origem
	Valor
 (em R$) 
	Período compreendido entre as despesas efetuadas 
	Gestão
responsável

	D
	14/9/2006
	21.326,43
	27/9/2006 a 22/11/2006
	I

	D
	24/11/2006
	8.294,22
	24/11/2006 a 11/7/2007
	I

	D
	30/1/2009
	69.903,41
	13/2/2009 a 3/9/2009
	III

13.	A despeito de a omissão abarcar o valor total do repasse e de as prestações de contas parciais não terem o condão de substituir a prestação de contas final, entendeu-se pelo afastamento da citação ou mesmo audiência do responsável pela gestão I (sr. João Raimundo dos Santos) , que administrou as verbas da primeira e da segunda parcelas. Isso porque a data para a prestação de contas final (28/2/2017) não é fato gerador que lhe possa ser atribuído e as despesas relacionadas aos recursos por ele geridos tiveram as prestações de contas parciais aprovadas. A não funcionalidade do objeto e a não consecução dos objetivos sociais derivaram de condutas ilícitas praticadas pelas gestões seguintes. 
14.	Ademais, como bem destacou a unidade técnica, considerado o período das despesas efetuadas relativamente às duas primeiras parcelas (2006) , já teriam transcorrido mais de dez anos sem notificação válida nos autos, não sendo atendidos os pressupostos de procedibilidade da IN TCU 71/2012.
15.	 Quanto à responsável pela gestão III, executora integral da terceira parcela dos recursos, sra. Creusimar Oliveira da Silva, o encaminhamento foi pela sua citação de forma solidária com a Aridas, por força da aplicação da Súmula TCU 286, haja vista a gravidade que recai sobre a irregularidade consistente na omissão.
16.	A SecexTCE recomendou, ainda, a realização de audiência do sr. Pablo Enrique dos Santos Barbosa pelo fato de ter sido na gestão dele (25/6/2014 a 19/3/2017) que recaiu a obrigatoriedade da prestação de contas (a vigência do contrato findou em 31/12/2016 e o prazo para prestação de contas recaiu em 28/2/2017) . Deve esse gestor, portanto, ser responsabilizado pela omissão no dever de prestar contas.
17.	Por fim, houve a exclusão da responsabilidade do sr. Paulo Henrique Sousa Santos, o qual, embora tenha sido incluído, pelo controle interno, como gestor sucessor da sra. Creusimar Oliveira da Silva, não teve recursos a executar durante seu mandato à frente da entidade e não teve, igualmente, prazo estabelecido para prestar contas.
III
18.	Foi, então, promovida a citação solidária da Associação Regional Integrada de Desenvolvimento Agroecológico Sustentável (Aridas) e da sra. Creusimar Oliveira da Silva para que apresentassem alegações de defesa quanto à não comprovação da boa e regular gestão dos recursos recebidos.
19.	Em acréscimo, realizou-se a audiência do sr. Pablo Enrique dos Santos Barbosa para que apresentasse razões de justificativa acerca da omissão no dever de prestar contas dos recursos recebidos, cujo prazo final expirou durante sua gestão.
20.	Regularmente notificados, todos os responsáveis permaneceram silentes, devendo ser considerados revéis, nos termos do art. 12, § 3º, da Lei 8.443/1992.
21.	A SecexTCE propõe o julgamento pela irregularidade das contas, com imputação de débito e aplicação da multa prevista no art. 57 da Lei 8.443/1992 à sra. Creusimar Oliveira da Silva e à Aridas e com aplicação da multa prevista no art. 58 da Lei 8.443/1992 ao sr. Pablo Enrique dos Santos Barbosa.
22.	Corroboro a análise empreendida pela unidade instrutora, a qual contou com a anuência do MP/TCU, razão pela qual incorporo os fundamentos apresentados às minhas razões de decidir.
23.	Considerando que as informações presentes nos autos não permitem constatar a regular aplicação dos recursos repassados e que, mesmo tendo sido dada a oportunidade de exercer o pleno contraditório e ampla defesa aos responsáveis, tanto perante o órgão concedente quanto no âmbito desta Corte de Contas, eles não se desincumbiram desse ônus, não há o que se aproveitar em seus favores.
24.	Insta reiterar que o extinto MDA atestou que houve a execução de tão somente 29% do previsto e que, com o percentual realizado, o objeto não apresentou funcionalidade, não atingindo, portanto, o objetivo social proposto no plano de trabalho.
25.	Ante a inexistência, nos autos, de elementos capazes de comprovar a boa e regular aplicação dos recursos, acolho a proposta formulada pela unidade técnica e endossada pelo Parquet especializado no sentido de julgar irregulares as presentes contas, com imputação de débito correspondente à totalidade dos valores recebidos.
26.	Consoante bem salientou a SecexTCE, recai sobre a sra. Creusimar Oliveira da Silva e sobre a Aridas a responsabilidade pelo ressarcimento do dano apurado.
27.	Cumpre destacar que o ônus de comprovar a regularidade da integral aplicação dos recursos públicos compete ao gestor, por meio de documentação idônea, que demonstre, de forma efetiva e inequívoca, os gastos efetuados e o nexo de causalidade entre as despesas realizadas e os recursos federais recebidos. Dessa forma, o responsável deve trazer aos autos informações consistentes que afastem as irregularidades de forma cabal. Esse entendimento está assentado em diversos julgados, a exemplo dos Acórdão 8/2007-TCU-Primeira Câmara, 41/2007-2ª Câmara, 143/2006-1ª Câmara, 706/2003-2ª Câmara, 533/2002-2ª Câmara e 11/97-Plenário, e encontra fundamento no art. 93 do Decreto-Lei 200/1967, o qual dispõe: "Quem quer que utilize dinheiros públicos terá de justificar seu bom e regular emprego na conformidade das leis, regulamentos e normas emanadas das autoridades competentes".
28.	Impõe-se apropriada, ainda, a aplicação, às responsáveis supracitadas, da multa prevista nos arts. 19, caput, e 57 da Lei 8.443/1992. Para tanto, fixo o seu valor em R$ 18.000,00, correspondente a, aproximadamente, 10% do valor atualizado do débito.
29.	Quanto ao sr. Pablo Enrique dos Santos Barbosa, sua responsabilidade advém do não cumprimento do prazo estipulado para prestação de contas dos recursos, o qual se encerrou durante sua gestão.
30.	Ressalta-se que o dever de prestar contas é inerente à gestão de recursos públicos, constituindo um dos pilares do sistema republicano. Ao descumpri-lo, o responsável infringe a Constituição Federal, as normas que regem a administração pública e as obrigações assumidas por meio do ajuste firmado. Essa omissão abre a possibilidade, inclusive, de que a totalidade dos recursos transferidos tenha sido desviada, em benefício do gestor ímprobo ou de pessoas por ele determinadas.
31.	Desse modo, deve ser imposta a este responsável a multa prevista nos arts. 19, parágrafo único, e 58, inciso I, da Lei 8.443/1992 c/c o art. 268, inciso I, do RITCU, cujo valor fixo em R$ 15.000,00.
	Ante o exposto, voto no sentido de que o Tribunal adote o acórdão que ora submeto à deliberação desta Primeira Câmara.
            TCU, Sala de Sessões Ministro Luciano Brandão Alves de Souza, em     de novembro de 2020.
BENJAMIN ZYMLER 
Relator